【裁判字號】    94,交上更(一),116
【裁判日期】    970807
【裁判案由】    過失致死
【裁判全文】
臺灣高等法院臺南分院刑事判決   94年度交上更(一)字第116號
上  訴  人
即  被  告  乙○○
選任辯護人  林樹根律師
            洪茂松律師
上列上訴人因過失致死案件，不服臺灣台南地方法院90年度交訴
字第391號中華民國91年2月18日第一審判決（起訴案號：臺灣台
南地方法院檢察署90年度偵字第10227號），提起上訴，判決後
經最高法院發回更審，本院判決如下：
    主  文
原判決撤銷。
乙○○從事業務之人，因業務上之過失致人於死，處有期徒刑肆
月，減為有期徒刑貳月，如易科罰金，以銀元參佰元即新臺幣玖
佰元折算壹日。
    事  實
一、乙○○係受僱於「興南客運股份有限公司」擔任司機，為從
    事駕駛業務之人，於民國90年3月9日清晨6時35分許，駕駛
    車牌號碼FU-001號營業大客車，沿台南市○○路○段快車道
    ，由北往南方向行駛，途經該路段與安和路496巷（東側為4
    96巷、西側為459巷）有閃光號誌之交叉路口時，理應注意
    汽車行駛時，駕駛人應注意車前狀況，並隨時採取必要之安
    全措施，及駕駛人駕駛汽車，應遵守道路交通標誌、標線、
    號誌之指示，且閃光黃光表示「警告」，車輛應減速接近，
    注意安全，小心通過，而依當時天候晴朗、日間自然光線、
    路面乾燥無缺陷、視距復屬良好等情形以觀，客觀上亦無不
    能注意之情事，其竟疏未注意貿然行駛，適同一時地林黃秀
    花騎乘腳踏車，沿496巷由東向西，左轉安和路由東北向西
    南欲穿越安和路行駛時，亦應注意慢車行駛，應遵守道路交
    通標誌、標線、號誌之指示，不得侵入快車道或人行道行駛
    ，並不得在禁止穿越地段穿越道路，及慢車行駛至交岔路口
    ，左轉彎時，應繞越道路中心處左轉進入右側慢車道行進，
    且閃光紅燈表示「停車再開」，車輛應減速接近，先停止於
    交岔路口前，讓幹道車優先通行後認為安全時，方得續行，
    而依當時之情形，又無不能注意之情事，竟亦疏於注意，於
    通過上開交岔路口時即貿然轉入安和路快車道行駛意圖穿越
    安和路。乙○○見林黃秀花，已轉彎在安和路上直行，猶按
    喇叭示警，並自林黃秀花右方不當超車，以致林黃秀花受驚
    嚇行車不穩倒地，因而受有「右頂骨前部撕裂傷、右顳顴頰
    部挫傷合併皮下瘀血、右掌背部挫傷浮腫、右手第二指、第
    三指節背部挫傷合併皮下出血」之傷害。乙○○於肇事後，
    犯罪未被有偵查權之公務員或機關發覺前，即向台南市警察
    局第三分局警員自首並坦承犯行，進而接受裁判。林黃秀花
    經送奇美醫院，轉送高雄市鄭乃榮醫院、再轉送台南市立醫
    院急救，延至同年月19日凌晨5時45分許，因「肺部感染致
    敗血性休克」死亡。
二、案經林黃秀花之子甲○○訴請臺灣臺南地方法院檢察署檢察
    官相驗後偵查起訴。
    理  由
壹、證據能力部分：按被告以外之人於審判外之陳述，雖不符傳
    聞証據得為証據之例外規定，而經當事人於審判程序同意作
    為證據，法院審酌該言詞陳述或書面陳述作成時之情況，認
    為適當者，亦得為證據。當事人、代理人或辯護人於法院調
    查證據時，知有第159條第1項不得為證據之情形，而未於言
    詞辯論終結前聲明異議，視為有前項之同意，刑事訴訟法第
    159條之5定有明文。查本案認定事實所引用之言詞及書面陳
    述證據，經本院於審理時提示檢察官、被告及其辯護人均表
    示無意見，迄於言詞辯論終結前亦未聲明異議，視為同意作
    為證據，本院審酌該陳述證據之取得過程並無瑕疵，與本案
    待證事實間復具有相當之關聯性，自得採為證據。
貳、認定事實方面：
一、訊據上訴人即被告乙○○對於從事駕駛業務及於上開時、地
    ，駕駛營業大客車行經前開路口，以及被害人林黃秀花因行
    車不穩倒地死亡之事實坦白承認，然矢口否認有何業務過失
    致死之犯行，辯稱：伊沒有撞到被害人，被害人身上無明顯
    之外傷，系爭路段交叉路口之閃光時間係晚間23時起至翌日
    凌晨6時30分止，而案發時間係6時35分，足認事件發生時該
    號誌並無運作不正常之情形，而告訴人於檢察官偵查中亦稱
    ：最近連續3天有到現場，號誌都在早上6時33分到35分才開
    始運作，亦可證明證人楊武長證稱案發時燈號尚未正常運作
    應係錯誤之印象；且原審將行車紀錄器送解讀之結果可知自
    6時35分59秒至6時36分18秒之時段內，被告用了19秒行走12
    7公尺，速度從每小時48公里減速到零為止，顯見伊於交叉
    路口已經減速，又依證人楊武長、郭鍾樹之證言，均證稱伊
    有注意車前狀況，被害人並非由交叉路口之人行穿越道通過
    ，而係交叉路口之南，此時伊已過交叉路口，事故現場有一
    位老太太把腳踏車牽走，很多在場的人都說不是伊撞的云云
    。
二、經查：
   (一)關於被害人林黃秀花之騎乘路線，業據證人楊武長即當時
     於安和路1段488號前預備穿越馬路之行人，於偵訊中證述
     ：「當時死者騎腳踏車由496巷口出來，要左轉往南行駛，
     就突然人車倒地」等語明確（見相驗卷第36頁）；再對照
     被害人林黃秀花與其子即告訴人甲○○同住臺南市○○區
     ○○路1段496巷1弄26號之事實，而被害人之子甲○○於偵
     查中亦證稱：「我母親要到安和路1段200多號之市場內買
     早餐」等語（見相驗卷第14頁），足證被害人林黃秀花係
     騎乘腳踏車，沿安和路496巷口，自東向西穿越安和路乙節
     ，應屬無訛。至於被告抗辯被害人並非自交岔路口穿越安
     和路云云，並以證人郭鍾樹即當時被告乙○○所駕駛公車
     內之乘客之證述為憑，惟審諸證人郭鍾樹自陳係坐在乘客
     座最前排（見偵卷第4頁反面），渠前方視野理應未及身為
     駕駛之被告，而被告最初發覺被害人時，被害人乃位於左
     前方約20公尺處之（同向）快車道上，足見被告乙○○並
     未看到被害人係自何處穿越安和路，視野理應較差之證人
     郭鍾樹卻能明確陳述被害人「不是交岔路口穿越」（見原
     審卷第20頁），該證述即尚有疑義而不可遽採。
   (二)被告乙○○於警詢、偵訊、原審及本院前審審理時，均一
     致描述事故發生經過稱：伊沿安和路快車道北向南行駛至
     事故地點，看見左前方約20公尺快車道上有一腳踏車，伊
     立刻按喇叭示警並向右閃避，在伊超過腳踏車後，從後視
     鏡上看見腳踏車倒地等情，核與目擊證人楊武長、郭鍾樹
     分別於警詢、偵訊中證述被告乙○○曾鳴喇叭示警並採取
     迴避動作等情節均相符合（見相驗卷第17頁反面、第36頁
     ，偵卷第4頁反面），是被告此部份之抗辯應為真實。
   (三)至被告乙○○抗辯以：伊當時係遵守綠燈號誌前行，因情
     況緊急向右側閃避並超越被害人，並非超車，伊並無過失
     等語。然查：
   1.依臺南市警察局第三分局所繪製之道路交通事故調查報告
     表（見相驗卷第12頁），被害人林黃秀花所騎乘之腳踏車
     倒地位置，距離安和路1段459巷口左緣約為8公尺，由該處
     算至安和路1段496巷口右緣則約有10.7公尺，再參照被告
     乙○○既於20公尺外即發現被害人林黃秀花，且其時林黃
     秀花已經穿越分隔線而位於北向車道（與被告乙○○同向
     ）之快車道上等情，是被告乙○○尚未進入安和路與496巷
     、459巷交岔路口前，被害人林黃秀花已經進入該路口並完
     成轉向動作乙節，堪以認定。
   2.又被告乙○○所駕駛大客車上之行車記錄紙，經原審囑託
     鑑定，被告乙○○係於上午6時35分36秒自靜止開始加速，
     至6時35分59秒加速至時速48公里後，開始減速，至6時36
     分18秒完全停止，距伊開始減速之地點有127公尺等情，有
     樺崎公司91年1月4日樺崎分析91第1號函附卷可憑（見原審
     卷第40頁），是被告乙○○確有減低速度乙節，亦堪信為
     真。
   3.承上，綜觀被告乙○○所駕駛大客車既於前方20公尺即已
     發現被害人林黃秀花所騎乘腳踏車同向行駛，然超越被害
     人後復前行20.4公尺始停下，有上開道路交通事故調查報
     告表為佐，被告乙○○當時並有減速之舉，而身為後車之
     被告乙○○又自稱係於超越被害人林黃秀花後，因自後視
     鏡發現林黃秀花倒地，始停車察看等情狀，並考量設若被
     告乙○○果因情況緊急須向右側閃躲避，衡情其所駕駛之
     大客車應會停止於北向車道右側之慢車道，然依道路交通
     事故調查報告所示，被告所駕駛之大客車之靜止地點卻係
     於北向車道之快車道上，顯然被告乙○○並非因情況緊急
     致向右側閃避，而係上訴人乙○○為避免行速較快之車從
     後追撞被害人，自右側繞行後因發覺被害人倒地，始停車
     察看，被告乙○○之繞行行為仍屬超車。
   (四)至被告乙○○復抗辯伊當時係遵守綠燈號誌前行，伊並無
     過失云云，然查並無任何證據足以證明當時係綠燈號誌，
     而目擊證人楊武長分別於90年3月20日警訊中證稱：「我當
     時牽狗往公園溜狗，我站在安和路1段488號前等待車輛欲
     過馬路」「我有看到整個過程」；復於90年4月26日檢察官
     偵查中證稱：「路口有紅綠燈裝置，紅綠燈尚未正常運作
     ，只是閃光狀態」；於90年6月13日檢察官偵查中證稱：「
     當時號誌尚未正常運作，安和路是閃光黃燈，496巷是閃光
     紅燈，事發當時是6點多，警方是6點40幾分才到現場的」
     等語，已明確證稱被告非在綠燈通行，而係行經閃光號誌
     燈時未減速慢行，是被告此部分之抗辯尚難遽採。
   (五)被告乙○○另以伊所駕駛之大客車並未直接撞及被害人云
     云。經查：據目擊證人楊武長、郭鍾樹於刑事偵查及審判
     程序中，均證稱無法確認被告乙○○有無撞到被害人（見
     相驗卷第17頁反面、第36頁，偵卷第5頁）；再參以被告乙
     ○○所駕駛之大客車車身及被害人之腳踏車車身並無明顯
     受損痕跡，並有道路交通事故現場蒐證照片10幀附卷可佐
     （見相驗卷第8至12頁），公訴人復未提出其他積極證據，
     以證明被告乙○○所駕駛之大客車確有擦撞被害人林黃秀
     花之事實，則被告乙○○所辯並未撞及被害人乙節，應認
     可採。
三、按汽車行駛時，駕駛人應注意車前狀況，並隨時採取必要之
    安全措施，駕駛人駕駛汽車，應遵守道路交通標誌、標線、
    號誌之指示並注意車前狀況隨時採取必要之安全措施及閃光
    黃光表示「警告」，車輛應減速接近，注意安全，小心通過
    之規定，又汽車超車時，應顯示左方向，並於前車左側保
    持半公尺以上之間隔超過，道路交通安全規則第94條第3項
    、第101條第5款及道路交通標誌標線號誌設置規則第211條
    第1項第1款，分別定有明文。被告行經前開交叉路口本應注
    意前揭道路交通安全規則，而案發當時天候晴朗、日間自然
    光線、路面乾燥無缺陷、視距復屬良好等情，亦有前開台南
    市○○○道路交通事故調查報告表載明可考，據此判斷，客
    觀上亦無不能注意之情事，其竟疏未注意，於行經閃光號誌
    之交岔路口時，未減速慢行，貿然行駛、右側超車，致肇本
    件車禍即難辭過失之咎，雖被害人林黃秀花對於本件車禍之
    發生亦與有過失，亦無從解免其刑責。又本件經送臺灣省車
    輛行車事故覆議鑑定委員會鑑定結果，亦同認被告駕駛營業
    大客車行經閃光黃燈號誌交叉路口，未減速慢行，未注意車
    前狀況，為肇事次因，有臺灣省車輛行車事故覆議鑑定委員
    會90年7月30日府覆議字第901341號函在卷可參；且本件依
    被告之聲請再送請財團法人成大研究發展基金會鑑定結果亦
    認「若事故當時為閃光號誌，事故原因為一、林黃秀花騎乘
    腳踏車，行經閃光紅燈號誌交岔路口，支道車未暫停讓幹道
    車先行，為肇事主因（支線道閃光紅燈進入閃光黃燈之幹道
    ，未讓幹道車先行，驚嚇自行跌倒）。二、乙○○駕駛營大
    客車，行經閃光黃燈號誌交岔路口，未減速慢行，且未注意
    車前狀況，為肇事次因（幹道行駛，行經閃光黃燈號誌路口
    ，導致支線道腳踏車騎士驚嚇自行跌倒）。」有該基金會鑑
    定意見書在卷可稽（見本院卷第100-117頁），而依前所述
    ，本件案件發生時之號誌係閃光號誌，是被告行經閃光黃燈
    號誌交岔路口，未減速慢行，且未注意車前狀況，自有過失
    。而本件被害人係因此次車禍受驚嚇自行倒地，致傷重不治
    死亡，是被告之過失駕駛行為，與被害人之死亡結果間，具
    有相當因果關係，亦無疑義。從而，本件事證已甚明確，被
    告之業務過失致人於死犯行，堪以認定。
四、被告行為後，新修正刑法業於95年7月1日施行，刑法第2條
    第1項規定：行為後法律有變更者，適用行為時之法律，但
    行為後之法律有利於行為人者，適用最有利於行為人之法律
    。係以適用行為時之法律為原則，而以適用行為後之法律為
    例外，並以最有利於行為人之法律，為其選擇適用之標準（
    即從舊從輕主義）：
  (一)被告行為後，刑法關於罰金刑之規定業經修正公佈，舊法第
    33條第5款「罰金：1元以上」之規定，修正公佈為新法第33
    條第5款「罰金：新臺幣1千元以上，以百元計算之」，新法
    施行後，應依新法第2條第1項之規定，適用最有利於行為人
    之法律（最高法院95年第8次刑事庭會議決議參照）。比較
    新舊法結果，刑法法定本刑中列有罰金刑者，舊法顯然較有
    利於行為人，被告本件犯罪關於法定罰金刑部分，以行為時
    之舊法第33條第5款定其罰金部分之法定刑，對被告較為有
    利。
  (二)被告行為後，罰金罰鍰提高標準條例第2條業已刪除，而刑
    法第41條第1項前段易科罰金折算標準，已由舊法之銀元100
    元、200元、300元修正為新臺幣1,000元、2,000元、3,000
    元，屬科刑規範事項之變更，其折算標準為裁判時所應諭知
    ，自均有就新舊法規定比較之必要（最高法院95年第8次刑
    事庭會議決議參照），經比較新舊法結果，以被告行為時之
    舊法較為有利於被告，應依刑法第2條第1項前段規定，適用
    修正前刑法第41第1項前段、第2項，廢止前罰金罰鍰提高標
    準條例第2條規定（最高法院95年5月23日第8次刑事庭會議
    決議參照）。
  (三)被告行為後，新刑法關於自首之規定亦有修正，修正前刑法
    第62條前段關於自首之規定係「必減事由」，新修正刑法第
    62條前段關於自首之規定則係「得減事由」，上開關於自首
    之規定雖屬刑罰裁量之事項，惟既影響行為人之刑罰法律效
    果，應屬法律變更之範疇，而有刑法第2條第1項之適用；且
    關於自首之新舊法比較，因自首之性質無關可罰性之判斷或
    法律效果之形成，故其變更應非以行為時為判斷基準，而應
    依「自首時」作為判斷之基準。本件被告自首之時間係在95
    年7月1日刑法修正生效前，經比較新舊法，以修正前規定「
    必減」對被告較為有利，自應適用修正前刑法第62條前段規
    定減輕其刑（最高法院95年5月23日刑事庭第8次會議決議可
    資參照）。
  (四)經綜合罪刑比較結果，以適用被告行為時即舊法較有利於被
    告，基於一體適用法律之法則，自應適用修正前刑法第33條
    第5款、第41條第1項前段及廢止前罰金罰鍰提高標準條例第
    2條之規定，諭知以銀元300元折算1日為易科罰金之折算標
    準。
五、被告乙○○係「興南客運股份有限公司」所雇用之大客車司
    機，乃從事駕駛業務之人，其駕駛營業大客車肇事，致被害
    人死亡，核其所為係犯刑法第276條第2項之業務過失致死罪
    。被告於肇事後，犯罪未被有偵查權之公務員或機關發覺前
    ，即向台南市警察局警員自首並坦承犯行，進而接受裁判，
    此有卷附之台南市警察局交通事故處理小組案件移辦單可稽
    ，應依修正前刑法第62條前段自首之規定，減輕其刑。
六、原審予以論罪科刑固非無見，惟查：(一)被告犯罪在96年4月2
    4日以前，合於中華民國96年罪犯減刑條例減刑條件，原判
    決未及減刑，尚有未當。(二)被告於90年3月9日行為後，新刑
    法已於95年7月1日起施行，則本件被告所適用刑法第33條第
    5款、第41條第1項、第62條均已修正，原判決未比較說明，
    亦有未洽。(三)本案被害人黃林秀花所受傷勢係因受驚嚇自行
    倒地，而非被告所駕之營業大客車擦撞所致，原審認係被告
    所駕之大客車之左側車身撞及黃林秀花，亦有未合。被告上
    訴意旨猶執前詞，否認犯罪，雖不足採，惟原判決既有可議
    ，自應由本院將原判決撤銷改判。爰審酌被告之生活狀況、
    智識程度，與本件犯罪所生之危險，及其所駕駛者為營業大
    客車本應具有較高之注意義務，及被害人為本件肇事之主因
    ，被告僅為肇事之次因，其犯罪所造成之損害應稱重大，而
    被告肇事後，仍未與被害人家屬就民事賠償事宜達成和解，
    其犯罪後仍矯言掩飾犯行等一切情狀，量處如主文第2項所
    示之刑，以資懲儆。又被告犯罪時間在96年4月24日以前，
    合於中華民國96年罪犯減刑條例減刑條件，爰依法減其宣告
    刑2分之1，並諭知易科罰金之折算標準。
據上論結，應依刑事訴訟法第369條第1項前段、第364條、第299
條第1項前段、刑法第2條第1項前段、第276條第2項、（修正前
）刑法第41條第1項前段、第62條前段，（廢止前）罰金罰鍰提
高標準條例第1條前段、第2條，中華民國96年罪犯減刑條例第2
條第1項第3款、第7條、第9條，刑法施行法第1條之1第1項、第2
項前段，判決如主文。
本案經檢察官邱克斌到庭執行職務。
中    華    民    國    97    年    8     月    7     日
                  刑事第二庭    審判長法  官  吳勇輝
                                      法  官  郭千黛
                                      法  官  洪碧雀
以上正本證明與原本無異。
如不服本判決，應於收受本判決後十日內向本院提出上訴書狀。
其未敘述上訴理由者並得於提起上訴後十日內向本院補提理由書
狀（均須按他造當事人之人數附繕本）「切勿逕送上級法院」。
                                      書記官  魏芝雯
中    華    民    國    97    年    8     月    8     日
附錄：本判決論罪科刑法條
中華民國刑法第276條
因過失致人於死者，處2年以下有期徒刑、拘役或2千元以下罰金
。
從事業務之人，因業務上之過失犯前項之罪者，處5年以下有期
徒刑或拘役，得併科3千元以下罰金。


司法院資訊處製作；財團法人民間司法改革基金會備份。
